【裁判字號】    88,訴,2494
【裁判日期】    890516
【裁判案由】    除去農作物等
【裁判全文】
臺灣高雄地方法院民事判決  八十八年度訴字第二四九四號
    原      告  甲○○
                辛○○
                乙○○
    右三人共同
    訴訟代理人  陳俊言  律師
    被      告  丙○○        .
                庚○○        .
    右  一  人
    訴訟代理人  丁○○        .
    被      告  己○○        .
    右  一  人
    訴訟代理人  戊○○        .
右當事人間除去農作物等事件，本院判決如左：
    主    文
被告己○○應將原告所有坐落高雄縣杉林鄉○○段第四七六之十地號，位置如附圖所
示B部分，面積零點壹肆捌壹公頃之土地，暨同段第四七六之十三號，面積零點零參
壹參公頃之土地上種植之農作物除去，返還土地予原告。
被告丙○○應將原告所有坐落高雄縣杉林鄉○○段第四七六之十二地號，位置如附圖
所示D部分，面積零點壹陸參肆公頃之土地上種植之農作物除去，返還土地予原告。
原告其餘之訴駁回。
訴訟費用由被告己○○負擔七分之二，被告丙○○負擔七分之二，餘由原告負擔。
本判決第一項、第二項於原告以新台幣壹拾萬壹仟肆佰元為被告己○○供擔保，以
新台幣壹拾貳萬壹仟佰元為被告丙○○供擔保後，得假執行；但被告己○○如於假
執行程序實施前以新台幣拾玖萬肆仟貳佰元為原告預供擔保，被告丙○○如於假執
行程序實施前以新台幣拾陸萬仟捌佰捌拾元為原告預供擔保，得免為假執行。
原告其餘假執行之聲請駁回。
    事    實
甲、原告方面：
原告未於最後言詞辯論期日到場，據其以前提出之書狀及到場所為之陳述，其主張略為：
一、聲明：
（一）被告己○○、庚○○、丙○○應共同將佔用原告等所有，坐落高雄縣杉林鄉○○段第四七六之十地號土地，面積零點一八八二公頃、同段第四七六之十一地
      號土地，面積零點零七一四公頃、第四七六之十二地號土地，面積零點三一三
      四公頃，第四七六之十三地號土地，面積零點零三一三公頃之地上種植之農作
      物與工作物除去，返還土地與原告等三人。
（二）訴訟費用由被告共同負擔。
（三）原告願供擔保請准宣告假執行。
二、陳述：
（一）原告三人共有坐落高雄縣杉林鄉○○段第四七六之十、第四七六之十一、第四
      七六之十二、第四七六之十三地號土地（以下分別簡稱四七六之十、四七六之
      十一、四七六之十二、四七六之十三土地，合稱系爭土地），應有部分範圍分
      別為：原告甲○○二十四分之二、原告辛○○二十四分之十、原告乙○○十二
      分之六。
（二）被告己○○、丙○○、庚○○未經原告同意，多年來恣意共同於上開四筆土地
      上種植農作物，並放置工作物，經原告向杉林鄉調解委員會申請調解無效，原
      告乃依民法第七百六十七條提起本訴。
（三）否認有交換耕作協議之存在。
（四）原告甲○○、乙○○之前手為蕭源河，原告辛○○之前手為施宗仁。
（五）四七六之十土地部份為原告辛○○種植香蕉；四七六之十一土地被告並無佔用
      ；被告庚○○並未佔用系爭四筆土地；同段四七六之一號土地為被告與訴外人
      另三人共有，靠近同段四七八地號部分現為原告辛○○種植毛豆使用。
三、證據：提出土地登記簿謄本八份、調解筆錄一份、複丈成果圖一份、戶籍謄本三
    份、買賣契約一份為證，
丙、本院依原告聲請函高雄縣旗山地政事務所會同本院至現場勘測並繪製測量成果圖
    附卷。
乙、被告方面：
一、聲明：
（一）原告之訴駁回。
（二）訴訟費用由原告負擔。
（三）如受不利判決願供擔保請准宣告免假執行。
二、陳述：
（一）系爭四筆土地原為蕭源河所有，同段四七六之一土地則為被告之父黃添興所有
      。民國三十六年間，因雙方所有土地畸零分散，黃添興與蕭源河乃以四七六之
      一中部分土地與四七六之十、四七六之十一、四七六之十二、四七六之十三土
      地互相交換耕作，以利灌溉與耕作，當時並未約定交換之期限。
（二）民國五十四年蕭源河將前揭土地出售予原告甲○○，甲○○再出售予原告辛○○，蕭源河仍保留十二分之六。
（三）原告欲向被告所回交換耕作之土地，應經被告之同意。被告亦同意終止交換耕
      作契約，但原告亦應返還伊所佔有被告之土地，且對被告在系爭土地上之農作
      物椰子七十七株、荔枝四十九株、香蕉七十六株、芒果一株、檳榔一二六株、
      波羅密二株，按農作物補償標準明細表補償被告七十五萬八千零八十元，否則
      原告即不得終止交換耕作協議，請求返還土地。
（四）被告之父黃添興就系爭土地與蕭源河有交換土地耕作之協議，後來蕭源河將土
      地轉售與原告三人。交換土地耕作僅有口頭約定，並無書面，是被告父親時代
      所約定，但並非與原告所約定。
（五）四七六之十土地部份為原告辛○○種植香蕉，其餘為被告己○○種植香蕉、荔枝
      、椰子；四七六之十一土地被告並無佔用；被告丙○○於四七六之十二土地上種
      植有檳榔、荔枝等作物；四七六之十三土地整筆為被告己○○種植香蕉、荔枝、
      椰子，被告佔用之土地上之作物為各該種植之被告所有；同段四七六之一號土
      地為被告與訴外人另三人共有，靠近同段四七八地號部分現為原告辛○○種植
      毛豆使用。
三、證據：提出高雄縣辦理徵收土地農林作物及魚類畜禽補償遷移費查估基準一份、
    複丈圖一份、土地登記簿謄本四份
    理    由
甲、程序方面：
    本件原告經合法通知，未於最後言詞辯論期日到場，核無民事訴訟法第三百八十
    六條所列各款情形，爰依被告之聲請，由其一造辯論而為判決。
乙、實體方面：
一、本件原告起訴主張伊三人共有系爭四七六之十、四七六之十一、四七六之十二、
    四七六之十三等四筆土地，詎被告未經原告同意，佔用系爭土地種植農作物迄今
    ，爰本於物上請求權，請求被告除去系爭土地上之農作物並將系爭土地返還予原
    告等語；被告則以被告之父黃添興與原告之前手蕭源河間有交換土地耕作之協議
    ，故在原告返還其所佔用被告所有之土地，並對被告於系爭土地上之農作物為補
    償前，不得請求返還等語，資為抗辯。
二、原告主張伊三人共有坐落高雄縣杉林鄉○○段第四七六之十、第四七六之十一、
    第四七六之十二、第四七六之十三地號土地，應有部分範圍分別為：原告甲○○
    二十四分之二、原告辛○○二十四分之十、原告乙○○十二分之六，以及目前四
    七六之十土地如附圖所示A部份為原告辛○○種植香蕉，其餘B部分為被告己○○
    種植香蕉、荔枝、椰子；四七六之十一土地被告並無佔用；被告丙○○於四七六
    之十二土地上如附圖所示D部分種植有檳榔、荔枝等作物；四七六之十三土地整
    筆為被告己○○種植香蕉、荔枝、椰子，被告佔用之土地上之作物為各該種植之
    被告所有，然並無設置工作物，詳細狀況佔用均如測量圖所示；被告庚○○並未
    佔用系爭四筆土地；同段四七六之一號土地為被告與訴外人另三人共有，靠近同
    段四七八地號部分現為原告辛○○種植毛豆使用等事實，為被告所不爭執，且有
    原告提出之土地登記簿謄本四份為證，並經本院會同高雄縣旗山地政事務所勘測
    現場及制有複丈成果圖在卷可稽，自堪信為真正。
三、按所有權人對於無權占有或侵奪其物者，得請求返還之；對於妨害其所有權者，
    得請求除去之，民法第七百六十七條定有明文。本件原告確為系爭土地之所有權
    人，且被告己○○、丙○○確實占有系爭土地之部分（詳如測量成果圖所載），
    此為兩造所不爭，已如前述。被告雖辯稱被告之父黃添興與原告之前手蕭源河間
    有交換土地耕作之協議，以黃添興所有之同段四七六之一號土地之部分，與蕭源
    河所有之系爭土地交換耕作，以利灌溉與耕作，故於原告返還伊所佔用被告所有
    之土地並補償被告於系爭土地上之農作物共計七十五萬八千零八十元以前，不應
    請求返還等語，並提出提出高雄縣辦理徵收土地農林作物及魚類畜禽補償遷移費
    查估基準一份、複丈圖一份、土地登記簿謄本四份為證，然已為原告所否認，經
    查：原告固承認原告甲○○、乙○○二人之前手為蕭源河，惟陳稱原告辛○○之
    前手為施宗仁而非蕭源河，並提出土地登記簿謄本四份、買賣契約書一份為證，
    被告亦自承蕭源河先前曾保留十二分之六之應有部份未出售，且未能舉證證明原
    告辛○○與蕭源河間究有何關係，是以被告主張原告辛○○之前手亦為蕭源河一
    節，已難採信。再者，雖目前被告占有原告所有之部分土地，原告亦占有被告所
    有之部分土地，然僅此一事實尚不足以證明黃添興與蕭源河間確有交換土地耕作
    之協議，且內容確如被告所述，蓋互相占有土地之原因關係甚多，非僅交換耕作
    一種。縱認為被告主張被告之父黃添興與蕭源河間有交換土地耕作之協議等情屬
    實，然黃添興與蕭源河既非系爭土地之共有人，則此一交換耕作協議僅為一般債
    權契約，並非就共有物所為之分管契約甚明，則依債之相對性，債權人僅得向債
    務人請求給付，尚不得對抗債務人以外之人，此觀民法第一百九十九條自明。姑
    不論交換土地耕作契約，兩造當事人之互相信賴甚為重要，故於一造死亡時，契
    約是否應即歸於消滅，已非無疑；縱認為交換耕作契約不因黃添興之死亡而歸於
    消滅，被告為黃添興之繼承人，固應繼受黃添興此一財產上之權利義務，然被告
    亦自承原告三人係向蕭源河間買受系爭土地，並未主張及舉證證明原告與蕭源河
    間有何繼承、債權讓與債務承擔或其他關係，致使原告須繼受蕭源河與黃添興間
    之交換耕作契約，則本於前揭債之相對性，被告縱繼受黃添興與蕭源河間之交換
    耕作契約，亦僅得對蕭源河或其繼受人主張之，尚不得執以對抗原告，從而，被
    告辯稱原告應受交換耕作協議拘束等語，要無足採，交換耕作協議既不得對抗原
    告，則被告即無權於原告所有之系爭土地上耕作，故被告自不得以原告尚未返還
    依交換耕作協議換作之被告所有之土地，並補償被告之農作物為由，拒絕返還伊
    所占有之系爭土地。
四、惟附圖所示四七六之十土地A部分零點零四零一公頃，四七六之十二土地C部分零
    點一三六零公頃、E部分零點零一四零公頃，以及四七六之十一土地，被告並未
    佔用，土地上農作物亦非被告所有。四七六之十B部分零點一四八一公頃、四七
    六之十三全筆零點零三一三公頃僅被告己○○佔用，其餘被告並未佔用，土地上
    之農作物亦僅為己○○所有，四七六之十二D部分零點一六三四公頃僅被告丙○○佔用，土地上之農作物亦僅為丙○○所有，其餘被告並未佔用，此均為兩造所
    不爭，已如前述。故原告本於所有權，請求被告被告己○○應將原告所有坐落高
    雄縣杉林鄉○○段第四七六之十地號，位置如附圖所示B部分，面積零點壹肆捌
    壹公頃之土地，暨同段第四七六之十三號，面積零點零參壹參公頃之土地上種植
    之農作物除去，返還土地予原告；被告丙○○應將原告所有坐落高雄縣杉林鄉○○段第四七六之十二地號，位置如附圖所示D部分，面積零點壹陸參肆公頃之土
    地上種植之農作物除去，返還土地予原告，尚無不合，應予准許；至原告請求被
    告共同將附圖所示四七六之十土地A部分零點零四零一公頃，四七六之十二土地C
    部分零點一三六零公頃、E部分零點零一四零公頃，以及四七六之十一土地上之
    農作物與工作物除去，將土地返還予原告，以及請求被告丙○○、庚○○共同將
    四七六之十B部分零點一四八一公頃暨四七六之十三土地面積零點零三一三公頃
    ，被告己○○、庚○○共同將四七六之十二D部分零點一六三四公頃土地上之農
    作物與工作物除去，將土地返還予原告，洵屬無據，應予駁回。
五、兩造陳明願供擔保，聲請宣告假執行或免為假執行，經核原告勝訴部份，合於法
    律規定，爰分別酌定相當之擔保金額宣告之；原告其餘假執行之聲請，因訴之駁
    回而失所依據，不予准許。
六、因本案事證已臻明確，兩造其餘主張陳述及所提之證據，均毋庸再予審酌，附此
    敘明。
七、結論：據上論斷：原告之訴為一部有理由，一部無理由，並依民事訴訟法第三百
    八十五條第一項前段、第七十九條但書、第三百九十條第二項、第三百九十二條
    ，判決如主文。
中      華      民      國    八十九    年      五      月     十六     日
                              臺灣高雄地方法院民事第一庭
~B法      官  陳怡雯
右為正本係照原本作成。
如不服本判決，應於送達後廿日內，向本院提出上訴狀並表明上訴理由，如於本
判決宣示後送達前提起上訴者，應於判決送達後十日內補提上訴理由書（須附繕本）。
中      華      民      國    八十九    年      五      月     十六     日
~B法院書記官  鄭淑華


司法院資訊處製作；財團法人民間司法改革基金會備份。
